【裁判字號】    99,台上,3933
【裁判日期】    990624
【裁判案由】    妨害性自主
【裁判全文】
最高法院刑事判決            九十九年度台上字第三九三三號
上  訴  人  甲○○
選任辯護人  廖頌熙律師
上列上訴人因妨害性自主案件，不服台灣高等法院花蓮分院中華
民國九十七年七月一日第二審判決（九十七年度上訴字第八一號
，起訴案號：台灣台東地方法院檢察署九十六年度偵字第一九六
七號），提起上訴，本院判決如下：
    主  文
原判決撤銷，發回台灣高等法院花蓮分院。
    理  由
一本件原判決認定上訴人甲○○係被害人Ａ女（基本資料詳卷）
之鄰居，明知Ａ女係重度智能障礙之女子，保護自己身體不受侵
犯之能力不足，竟基於概括犯意，於民國九十年十月至九十一年
五月前某日，先後二次誘騙Ａ女至○○縣○○市○○路上訴人住
處二樓房間內，無視於Ａ女以手肘推抗並表示不要，仍強行脫去
Ａ女褲子，而以陽具進入Ａ女陰道，違反Ａ女意願性交得逞。終
因Ａ女另遭高○福性侵害（已經原審依乘機性交罪名判刑確定）
，嗣並懷孕、生產，採取ＤＮＡ比對，排除高○福為女嬰之父，
詢之Ａ女尚與何人性交，指稱上訴人，而採集上訴人之ＤＮＡ比
對，結果符合率為百分之九十九．九九九八，乃查悉上情等情。
因而撤銷第一審之科刑判決，改判適用較有利之行為時法，論處
上訴人以連續對心智缺陷人犯強制性交罪刑（處有期徒刑七年四
月）。固非無見。
二惟查：(一)、被告以外之人於審判外向法官所為之陳述，得為證
據，雖為刑事訴訟法第一百五十九條之一第一項所明定，其所稱
法官，包含本案及非本案，普通及特別法院之法官，但此僅指證
據之適格而言。因刑事訴訟採直接、言詞辯論主義，故同法第一
百五十五條第二項規定未經合法調查之證據，不得作為判斷之依
據，第二百八十八條之一第一項規定審判長每調查一證據畢，應
詢問當事人有無意見，屬證據調查方式及效力範疇。是縱然具有
證據能力之證據資料，其未經合法調查程序者，仍不能憑為判決
之基礎，自不能將他案判決書內，所載被告以外之人在該他案法
官辦案時，所為之陳述內容，不調卷踐行證據調查程序，即逕行
採納援引為本案判斷之依據。Ａ女雖在高○福妨害性自主案件之
法院審理時，指述高○福係第一個對伊性侵害者，「後來隔壁鄰
居也有欺負我」等情，原審未就此項證據資料調卷供當事人表示
意見，逕行引用該另案判決書內所載筆錄內容，認定Ａ女能正確
辨識上訴人與高○福非同一人（見原判決第七頁末行、第八頁第
一至七行），難謂無違法採證之情形存在。(二)、刑法第二百二十
二條第三款所定對精神、身體障礙或其他心智缺陷之人犯強制性
交之加重強制性交罪，係特別為保護身心障礙之弱勢社會族群而
設計，其基本犯罪，既以對於男女以強暴、脅迫、恐嚇、催眠術
或其他違反意願之方法而為性交，作為構成要件，自仍應認所受
保護之法益，乃為此類身心障礙者之性自主決定權。但此指對之
為性交之行為人，採用有形、無形或物理、心理的不法手段，壓
抑身心障礙者之性自主決定意思之情形；倘被害人非因行為人之
外力或加工，而係自身或受行為人以外之人所致身心缺陷程度嚴
重，對於行為人所為之性交，不知或不能抗拒者，乃屬同法第二
百二十五條第一項所定之乘機性交罪範疇，二者尚有不同。申言
之，依身心障礙者之缺陷程度，若仍存有決定性自主之能力者，
予以壓抑，應構成加重強制性交罪；未予壓抑，縱然其合意性交
能力尚遜（或遠遜）於一般正常之人，既乏類似同法第二百二十
七條第一項對於未滿十四歲之人為性交，以特別保護性自主決定
能力不足之規定，按諸同法第一條揭示之罪刑法定主義，尚無加
以刑責非難餘地；如根本不能或不知要抗拒性交，而行為人利用
此狀態進行性交，無合意可言，亦非強予壓抑，乃成立乘機性交
罪。至被害人之身心狀態如何，應以性交行為之時為準；持有政
府依法核發之殘障手冊，固可作為重要之參考資料，但仍應依行
為人之主觀認知、客觀作為，與被害人之對應方式、身心發育情
形暨相關之氛圍情境等各情，予以綜合判斷，並於判決理由內說
明，始足昭折服。Ａ女領有重度智障之殘障手冊（見他字偵查卷
證物袋），原判決又因Ａ女遭受上訴人性侵害後，不懂告知家人
採取適當之補救防範措施，且對於懷孕一事毫無知覺，顯見心智
缺陷，不解性交行為及其後可能產生之生理變化（見原判決第七
頁第十二至十五行），復以Ａ女於性交時，以「我不要」、「你
不要勉強我、煩我」、「我想要回家」及手肘推抗，而認定上訴
人違反其意願（見同上頁倒數第四至八行），但上訴人究竟如何
壓抑Ａ女之性自主決定意思？Ａ女於上訴人行為時究竟是否身心
障礙，符合「不能或不知抗拒」性交之情形？或祇是喃喃自語、
半推半就，具有某程度之性自主決定意思而合意性交，故於事後
三緘其口，祇針對首先對其性侵害之高○福提告，而放過上訴人
（上訴人係在高○福案發後，經人密告而查辦，見他字偵查卷第
一頁）？原審未詳加調查，遽行判決，應認事實猶非明瞭，本院
無從就其法律適用是否正確為判斷。況高○福與上訴人分別向Ａ
女為性侵害，檢察官對高○福提起公訴，起訴法條及第一審皆認
係犯加重強制性交罪名，原審則改判論以乘機性交罪刑確定；檢
察官對上訴人提起公訴，第一審依起訴法條論上訴人以乘機性交
罪刑，原審卻撤銷改判為加重強制性交罪刑，致相類似之案情，
竟有截然不同之處遇，難昭折服，上訴意旨得執以指摘其判決理
由欠備。以上，或為上訴意旨所指摘，或屬本院得依職權調查之
事項，應認原判決具有撤銷發回更審之原因。
據上論結，應依刑事訴訟法第三百九十七條、第四百零一條，判
決如主文。
中    華    民    國  九十九  年    六    月  二十四  日
                      最高法院刑事第十庭
                          審判長法官  花  滿  堂
                                法官  黃  正  興
                                法官  陳  東  誥
                                法官  林  錦  芳
                                法官  洪  昌  宏
本件正本證明與原本無異
                                      書  記  官
中    華    民    國  九十九  年    六    月  二十八  日
                                                      Ｅ

司法院資訊處製作；財團法人民間司法改革基金會備份。
